ACORDAO-COMPLETO-2520163

ACÓRDÃO 13/2022 ATA 1/2022 - SEGUNDA CÂMARA

VISTOS, relatados e discutidos estes autos de tomada de contas especial instaurada pelo então Ministério da Integração Nacional em desfavor de Mauro Selmo Oliveira Vieira como então prefeito de Anguera - BA (gestão: 2009-2012) , além da Base Empreendimentos e Pavimentações Ltda. - ME como empresa contratada, diante da não comprovação da regular aplicação dos recursos federais repassados por meio do Convênio n.º 998/2009 destinado à execução da drenagem urbana de águas pluviais, com os itens de serviço complementares em pavimentação de paralelepípedo e contenção de ruas, no aludido município sob o valor original de R$ 615.000,00 pelo aporte de R$ 600.000,00 em recursos federais e R$ 15.000,00 em recursos da contrapartida, tendo a vigência do ajuste sido estipulada para o período de 12/1/2010 a 5/1/2012; 
ACORDAM os Ministros do Tribunal de Contas da União, reunidos em Sessão da 2ª Câmara, diante das razões apresentadas pelo Relator, em: 
9.1. declarar a revelia da Base Empreendimentos e Pavimentações Ltda. - ME, nos termos do art. 12, § 3°, da Lei n.º 8.443, de 1992;
9.2. julgar irregulares as contas de Mauro Selmo Oliveira Vieira, além da Base Empreendimentos e Pavimentações Ltda. - ME, nos termos dos arts. 16, III, alíneas "b" e "c", com o § 2º, "b", 19, caput, e 23, III, da Lei n.º 8.443, de 1992, para condená-los, solidariamente, ao pagamento do correspondente débito, com a atualização monetária e os juros de mora calculados desde as datas informadas até o efetivo recolhimento, fixando-lhes o prazo de 15 (quinze) dias, contados da notificação, para que comprovem perante o Tribunal, nos termos do art. 214, III, "a", do RITCU, o recolhimento da referida dívida em favor do Tesouro Nacional, na forma da legislação em vigor, sob as seguintes condições:
	Data da Ocorrência
	Valor Histórico (em R$) 

	24/4/2012
	58.811,41

	24/4/2012
	57.614,77

9.3. aplicar em desfavor de Mauro Selmo Oliveira Vieira, além da Base Empreendimentos e Pavimentações Ltda. - ME, individualmente, a multa prevista no art. 57 da Lei n.º 8.443, de 1992, sob o valor de R$ 60.000,00 (sessenta mil reais) , fixando-lhes o prazo de 15 (quinze) dias, contados da notificação, para que comprovem, perante o Tribunal, nos termos do art. 214, III, "a", do RITCU, o recolhimento das referidas dívidas ao Tesouro Nacional, na forma da legislação em vigor; 
9.4. autorizar, caso requerido, nos termos do art. 26 da Lei n.º 8.443, de 1992, e do art. 217 do RITCU, o parcelamento das dívidas fixadas por este Acórdão em até 36 (trinta e seis) parcelas mensais e sucessivas, com a atualização monetária e os correspondentes acréscimos legais, esclarecendo aos responsáveis que a falta de pagamento de qualquer parcela importará no vencimento antecipado do saldo devedor, sem prejuízo das demais medidas legais;
9.5. autorizar, desde logo, a cobrança judicial das dívidas fixadas por este Acórdão, nos termos do art. 28, inciso II, da Lei n.º 8.443, de 1992, diante do não atendimento das notificações; e
9.6. enviar a cópia do presente Acórdão, com o Relatório e a Proposta de Deliberação, à Procuradoria da República no Estado da Bahia, nos termos do art. 16, § 3º, da Lei n.º 8.443, de 1992, para o ajuizamento das ações civis e penais cabíveis.

Tomada de Contas Especial instaurada pelo então Ministério da Integração Nacional diante da não comprovação da regular aplicação dos recursos federais repassados por meio do Convênio n.º 998/2009.

Segunda Câmara

Município de Anguera - BA.

3. Responsáveis: Mauro Selmo Oliveira Vieira (CPF XXX.425.895-XX); Base Empreendimentos e Pavimentações Ltda. - ME (CNPJ 14.677.066/0001-25).

13.1. Ministros presentes: Bruno Dantas (Presidente), Augusto Nardes e Raimundo Carreiro.
13.2. Ministros-Substitutos presentes: Marcos Bemquerer Costa e André Luís de Carvalho (Relator).

ANDRÉ DE CARVALHO

Trata-se de tomada de contas especial instaurada pelo então Ministério da Integração Nacional em desfavor de Mauro Selmo Oliveira Vieira como então prefeito de Anguera - BA (gestão: 2009-2012) , além da Base Empreendimentos e Pavimentações Ltda. - ME como empresa contratada, diante da não comprovação da regular aplicação dos recursos federais repassados por meio do Convênio n.º 998/2009 destinado à execução da drenagem urbana de águas pluviais, com os itens de serviço complementares em pavimentação de paralelepípedo e contenção de ruas, no aludido município sob o valor original de R$ 615.000,00 pelo aporte de R$ 600.000,00 em recursos federais e R$ 15.000,00 em recursos da contrapartida, tendo a vigência do ajuste sido estipulada para o período de 12/1/2010 a 5/1/2012.
2.	Após a análise final do feito, o Auditor Federal Leônidas Sá Antunes Mourão Júnior lançou o seu parecer conclusivo à Peça 101, com a anuência dos dirigentes da Secex-TCE (Peças 102 e 103) , nos seguintes termos:
	" (...) 3. O Convênio 998/2009, registro Siafi 724198/2009, foi firmado no valor de R$ 615.000,00, sendo R$ 600.000,00 à conta do concedente e R$ 15.000,00 referentes à contrapartida do convenente. Teve vigência iniciada em 12/1/2010 (peça 5) e finalizada em 5/1/2012 (terceiro termo aditivo à peça 13) , com prazo para apresentação da prestação de contas em até 30 dias do término da vigência (4/2/2012) . O repasse ocorreu em parcela única de R$ 600.000,00, em 18/5/2010 (peça 10) .	4. A prestação de contas foi enviada em 4/12/2011 (peça 16) , tendo sido analisada, bem como suas complementações, por meio dos documentos constantes nas peças 7, 32, 34, 41, 51, 55 e 59.
	5. Em 12/9/2018, com fundamento na IN/TCU 71/2012, alterada pela IN/TCU 76/2016 e DN/TCU 155/2016, o dirigente da instituição Ministério do Desenvolvimento Regional autorizou a instauração da tomada de contas especial (peça 61) . O processo foi registrado no sistema e-TCE com o número 2157/2018.
	6. O fundamento para a instauração da Tomada de Contas Especial, conforme consignado na matriz de responsabilização elaborada pelo tomador de contas, foi a constatação da seguinte irregularidade: 
	'Não execução de parte do objeto pactuado no Plano de Trabalho aprovado e utilização de recursos financeiros em ampliação de metas não aprovadas pela área técnica.'
	7. Os responsáveis arrolados na fase interna foram devidamente comunicados e, diante da ausência de justificativas suficientes para elidir a irregularidade e da não devolução dos recursos, instaurou-se a tomada de contas especial.
	8. No relatório (peça 65) , o tomador de contas concluiu que o prejuízo importaria no valor original de R$ 117.857,59, imputando-se a responsabilidade a Mauro Selmo Oliveira Vieira, ex-prefeito de Anguera/BA, no período de 1º/1/2009 a 31/12/2012, na condição de gestor dos recursos e Base Empreendimentos e Pavimentações Ltda. - Me, na condição de empresa contratada para a execução das obras.
	9. Em 30/1/2020, a Controladoria-Geral da União emitiu o relatório de auditoria (peça 68) , em concordância com o relatório do tomador de contas. O certificado de auditoria e o parecer do dirigente do órgão de controle interno concluíram pela irregularidade das presentes contas (peças 69 e 70) .
	10. Em 13/3/2020, o ministro responsável pela área atestou haver tomado conhecimento das conclusões contidas no relatório e certificado de auditoria, bem como do parecer conclusivo do dirigente do órgão de controle interno, manifestando-se pela irregularidade das contas, e determinou o encaminhamento do processo ao Tribunal de Contas da União (peça 71) .
	Análise dos pressupostos de procedibilidade da IN/TCU 71/2012
	Avaliação de Viabilidade do Exercício do Contraditório e Ampla Defesa
	11. Verifica-se que não houve o transcurso de mais de dez anos desde o fato gerador sem que tenha havido a notificação dos responsáveis pela autoridade administrativa federal competente (art. 6º, inciso II, c/c art. 19 da IN/TCU 71/2012, modificada pela IN/TCU 76/2016) , uma vez que o fato gerador da irregularidade sancionada ocorreu em 24/4/2012 (data do último pagamento realizado, conforme fl. 73 da peça 17) , e os responsáveis foram notificados sobre as irregularidades pela autoridade administrativa competente conforme abaixo:
	11.1 Mauro Selmo Oliveira Vieira, por meio dos ofícios acostados às peças 37, recebido em 9/5/2016, conforme AR (peça 38) .
	11.2 Base Empreendimentos e Pavimentações Ltda. - Me, por meio do edital acostado à peça 48, publicado em 8/2/2018.
	Valor de Constituição da TCE 	
	12. Verifica-se, ainda, que o valor atualizado do débito apurado (sem juros) em 1/1/2017 é de R$ 172.771,84, portanto superior ao limite mínimo de R$ 100.000,00, na forma estabelecida conforme os arts. 6º, inciso I, e 19 da IN/TCU 71/2012, modificada pela IN/TCU 76/2016. 
	Outros processos/débitos nos sistemas do TCU com os mesmos responsáveis
	13. Informa-se que foram encontrados processos no Tribunal com os mesmos responsáveis:
	Responsável
	Processos

	Base Empreendimentos e Pavimentações Ltda. - ME
	Processo 002.577/2015-1 [TCE, aberto, TCE instaurada pelo Ministério da Integração Nacional, face à omissão no dever de prestar contas do Convênio nº 728087/2009, firmado com o Município de Wenceslau Guimarães/BA]
Processo 030.533/2020-1 [CBEX, encerrado]
Processo 030.348/2020-0 [CBEX, encerrado]

	14. Informa-se que foi encontrado débito imputável aos responsáveis em outras TCEs registradas no sistema e-TCE:
	Responsável
	TCES

	Mauro Selmo Oliveira Vieira
	2155/2020 (R$ 100.000,00) - Aguardando manifestação do controle interno

	15. A tomada de contas especial foi devidamente constituída e, assim, está em condição de ser instruída no mérito, conforme consignado na instrução inicial à Peça 75, em que constou o exame técnico a seguir transcrito:
	'Exame técnico
	16. Da análise dos documentos presentes nos autos, verifica-se que Mauro Selmo Oliveira Vieira e Base Empreendimentos e Pavimentações Ltda. - ME eram as pessoas responsáveis pela gestão e execução dos recursos federais recebidos por meio do Convênio 998/2009, registro Siafi 724198/2009, tendo o prazo final para apresentação da prestação de contas expirado em 4/2/2012. 
	17. Verifica-se que foi dada oportunidade de defesa aos agentes responsabilizados na fase interna, em obediência aos princípios constitucionais que asseguram o direito ao contraditório e à ampla defesa (art. 5º, inciso LV, da Constituição Federal) , conforme detalhado no item 'Análise dos Pressupostos de Procedibilidade da IN/TCU 71/2012', subitem 'Prejuízo ao Contraditório e Ampla Defesa'.
	18. Entretanto, os responsáveis não apresentaram justificativas suficientes para elidir as irregularidades e não recolheram o montante devido aos cofres do Tesouro Nacional, razão pela qual suas responsabilidades devem ser mantidas.
	19. De acordo com as análises empreendidas nesta fase instrutória, as irregularidades descritas no relatório do tomador, bem como as respectivas condutas identificadas, que deram origem a esta TCE, podem ser melhor descritas da forma que se segue. A estrutura adotada nesta instrução reflete a matriz de responsabilização (peça logo anterior a esta nos autos do processo) : 
	19.1 Irregularidade 1: inexecução parcial do objeto do convênio descrito como 'drenagem urbana de águas pluviais com serviços complementares de pavimentação em paralelepípedo e contenção sendo meta as ruas A; E; C; B; D; F; e Felipe Brandão no loteamento Ribeiro e ruas da Torre e do Monte na sede do município de Anguera Bahia', com aproveitamento da parcela executada.
	19.1.1 Fundamentação para o encaminhamento: 
	19.1.1.1 Conforme Relatório de Inspeção 18/2013 (peça 28) , o objeto do convênio foi executado parcialmente e houve aproveitamento da parcela executada. As constatações da inspeção foram descritas no item 3 do relatório e relatam, entre outras ocorrências: i) que na rua Torre não foi executada drenagem, somente pavimentação e meio-fio; ii) na rua Monte a rede pluvial não foi enterrada e foi empregada tubulação de 400 mm no lugar de 600 mm; iii) a quantidade de bocas de lobo e poços de visita está a menor que a prevista na planilha orçamentária.
	19.1.1.2 A partir do registro fotográfico e de planilha com os valores previstos e realizados, a inspeção concluiu que foram executados itens no valor de R$ 554.718,30, ante um valor previsto de R$ 615.000,00, decorrendo daí a diferença de R$ 60.281,70 (peça 28, fl. 7) .
	19.1.1.3 Como o valor englobava o repasse federal e a contrapartida, a esse valor foi aplicado o percentual de 97,56%, referente apenas aos recursos federais, chegando ao valor do dano de R$ 58.811,41.
	19.1.1.4 É de se ressaltar, em linha ligeiramente divergente em relação às conclusões do Tomador de Contas, que esse valor já engloba a parcela do débito de R$ 1.431,41, referente a valores do repasse federal, cuja execução não foi autorizada (item 11.2 do Parecer Financeiro do Tomador de Contas (peça 55, fl. 5) . 
	19.1.1.5 A outra parcela financeira do débito, no valor de R$ 57.614,77, poderia ser relevada, caso o valor decorrente dos rendimentos da aplicação financeira tivesse sido aplicado no objeto do convênio (§ 2º do art. 42 da Portaria Interministerial 127/2008) . Nesse caso, a ausência de autorização poderia ser considerada uma falha formal.
	19.1.1.6 Não obstante, quando o concedente fiscalizou a execução física do convênio, conforme Relatório de Inspeção de peça 28, mencionado anteriormente, foi constatada a execução do valor de R$ 554.718,30. Assim, deve ser entendido que não houve comprovação física da execução também dessa parcela, decorrente dos rendimentos financeiros. 
	19.1.1.7 Nesse sentido, o dano seria composto da parcela de R$ 58.811,41 (glosa técnica em relação aos recursos federais repassados) e R$ 57.614,77 (glosa técnica em relação aos rendimentos financeiros) .  
	19.1.1.8 A jurisprudência do Tribunal de Contas da União é firme no sentido de condenar os responsáveis pelo pagamento a maior em débito pela diferença verificada (Acórdão 11780/2018-TCU-Segunda Câmara, 13.742/2018-TCU-1ª Câmara e 9.783/2018-TCU-2ª Câmara) . 
	(...) Prescrição da Pretensão Punitiva
	20. Vale ressaltar que a pretensão punitiva do TCU, conforme Acórdão 1441/2016-TCU-Plenário, Relator Min. Benjamin Zymler, que uniformizou a jurisprudência acerca dessa questão, subordina-se ao prazo geral de prescrição indicado no art. 205 do Código Civil, que é de dez anos, contado da data de ocorrência da irregularidade sancionada, nos termos do art. 189 do Código Civil, sendo este prazo interrompido pelo ato que ordenar a citação, a audiência ou a oitiva dos responsáveis.
	21. No caso em exame, a perspectiva de aplicação de penalidade aos responsáveis ainda não foi alcançada pela prescrição, uma vez que a irregularidade sancionada se deu em 24/4/2012, em prazo inferior a dez anos até a presente data.
	Proposta de encaminhamento
	22. Diante do exposto, submetem-se os autos à consideração superior, propondo:
	a) realizar a citação, com fundamento nos arts. 10, § 1º, e 12, incisos I e II, da Lei 8.443/1992 c/c o art. 202, incisos I e II, do RITCU, para que, no prazo de quinze dias, os responsáveis abaixo indicados, em decorrência das condutas praticadas, apresentem alegações de defesa e/ou recolham, aos cofres especificados, a quantia abaixo indicada, atualizada monetariamente a partir da respectiva data até o efetivo recolhimento, abatendo-se na oportunidade a quantia eventualmente ressarcida, na forma da legislação em vigor, que geraram as irregularidades demonstradas a seguir:
	Débito relacionado ao responsável Mauro Selmo Oliveira Vieira, ex-prefeito municipal de Anguera/BA, no período de 1/1/2009 a 31/12/2012, na condição de gestor dos recursos, em solidariedade com Base Empreendimentos e Pavimentações Ltda. - Me.
	Irregularidade: inexecução parcial do objeto do convênio descrito como 'drenagem urbana de águas pluviais com serviços complementares de pavimentação em paralelepípedo e contenção sendo meta as ruas A; E; C; B; D; F; e Felipe Brandão no loteamento Ribeiro e ruas da Torre e do Monte na sede do município de Anguera Bahia.' com aproveitamento da parcela executada.
	Evidências da irregularidade: documentos técnicos presentes nas peças 5, 22, 24, 25, 26, 29, 42, 44, 46, 48 e 55.
	Normas infringidas: Constituição Federal (art. 70, parágrafo único) , Lei 8.443/1992 (art. 8º) , Lei 4.320/1964 (arts. 62 e 63) , Portaria Interministerial 127/2008 (art. 63, § 1º, inc. II, alíneas 'a' e 'c') e Cláusula Segunda, inciso II, alínea 'a', do Termo de Convênio.
	Cofre credor: Tesouro Nacional.
	Valor atualizado do débito (sem juros) em 23/10/2020: R$ 192.576,86.
	Conduta: no âmbito do Contrato 110/2010 ADM, autorizar pagamentos por serviços não executados e/ou executados em desacordo com o aprovado no Plano de Trabalho, Projeto Básico, contrariando o disposto na Cláusula Segunda, inciso II, alínea 'a', do Termo de Convênio.
	Nexo de causalidade: a autorização de pagamento relativo à parcela do objeto do instrumento em questão maior que a efetivamente executada resultou em prejuízo equivalente à diferença entre o valor pago e o valor correspondente à parcela executada.
	Culpabilidade: não há excludentes de ilicitude, de culpabilidade e de punibilidade; é razoável supor que o responsável tinha consciência da ilicitude de sua conduta; era exigível conduta diversa da praticada, qual seja, autorizar o pagamento relativo apenas às parcelas efetivamente executadas do objeto.
	Débito relacionado ao responsável Base Empreendimentos e Pavimentações Ltda. - Me, na condição de contratado, em solidariedade com Mauro Selmo Oliveira Vieira.
	Irregularidade: inexecução parcial do objeto do convênio descrito como 'drenagem urbana de águas pluviais com serviços complementares de pavimentação em paralelepípedo e contenção sendo meta as ruas A; E; C; B; D; F; e Felipe Brandão no loteamento Ribeiro e ruas da Torre e do Monte na sede do município de Anguera Bahia.' com aproveitamento da parcela executada.
	Evidências da irregularidade: documentos técnicos presentes nas peças 5, 22, 24, 25, 26, 29, 42, 44, 46, 48 e 55.
	Normas infringidas: Constituição Federal (art. 70, parágrafo único) , Lei 8.443/1992 (art. 8º) , Lei 4.320/1964 (arts. 62 e 63) , Portaria Interministerial 127/2008 (art. 63, § 1º, inc. II, alíneas 'a' e 'c') e Cláusula Segunda, inciso II, alínea 'a', do Termo de Convênio.
	Cofre credor: Tesouro Nacional.
	Valor atualizado do débito (sem juros) em 23/10/2020: R$ 192.576,86.
	Conduta: receber pagamentos, no âmbito do Contrato 110/2010 ADM, por serviços não executados e/ou não aceitos pela área técnica, contrariando a alínea 'a' da Cláusula sétima do mencionado Contrato.
	Nexo de causalidade: o recebimento de pagamento relativo à parcela do objeto do instrumento em questão maior que a efetivamente executada resultou em prejuízo equivalente è diferença entre o valor pago e o valor correspondente à parcela executada.
	Culpabilidade: não há excludentes de ilicitude, de culpabilidade e de punibilidade; é razoável supor que o administrador responsável pela pessoa jurídica tinha consciência da ilicitude de sua conduta; era exigível conduta diversa da praticada, qual seja, receber o pagamento relativo apenas às parcelas efetivamente executadas do objeto.
	b) informar aos responsáveis que, caso venham a ser condenados pelo Tribunal, os débitos ora apurados serão acrescidos de juros de mora, nos termos do § 1º do art. 202 do RITCU;
	c) esclarecer aos responsáveis, em obediência ao art. 12, § 2º, da Lei 8.443/1992, e ao art. 12, inciso VI, da Resolução TCU 170/2004, que o recolhimento tempestivo do débito somente saneará o processo caso seja reconhecida a sua boa-fé e não se constate outra irregularidade nas contas; 
	d) encaminhar cópia da presente instrução aos responsáveis, a fim de subsidiar a apresentação de suas alegações de defesa e/ou razões de justificativa;
	e) esclarecer aos responsáveis, em obediência ao art. 12, § 3º, da Lei 8.443/1992, e ao art. 12, inciso VII, da Resolução TCU 170/2004, que o não atendimento à citação ou à audiência implicará revelia, para todos os efeitos, dando-se prosseguimento ao processo.'
	16. Em cumprimento ao pronunciamento da unidade (peça 77) , foi efetuada a citação dos responsáveis, nos moldes adiante:
	a) Mauro Selmo Oliveira Vieira - promovida a citação do responsável, conforme delineado adiante:
	Comunicação: Ofício 70230/2020-TCU/Seproc (peça 88) ; 
Data da Expedição: 8/1/2021
Data da Ciência: 15/1/2021 (peça 94) 
Nome Recebedor: Artur Vieira Sobrinho
Observação: Ofício enviado para o endereço do responsável, conforme pesquisa na base de dados nos Sistemas Corporativos do TCU (peças 85 e 86) .
Fim do prazo para a defesa: 1/2/2021
	
	Comunicação: Ofício 70231/2020-TCU/Seproc (peça 89) ; 
Data da Expedição: 8/1/2021
Data da Ciência: 15/1/2021 (peça 93) 
Nome Recebedor: Artur Vieira Sobrinho
Observação: Ofício enviado para o endereço do responsável, conforme pesquisa na base de dados no sistema da Receita Federal, custodiada pelo TCU (peças 85 e 86) .
Fim do prazo para a defesa: 1/2/2021
	
	Comunicação: Ofício 70233/2020-TCU/Seproc (peça 91) ; 
Data da Expedição: 8/1/2021
Data da Ciência: 15/1/2021 (peça 95) 
Nome Recebedor: Artur Vieira Sobrinho
Observação: Ofício enviado para o endereço do responsável, conforme pesquisa na base de dados no sistema da Receita Federal, custodiada pelo TCU (peças 85 e 86) .
Fim do prazo para a defesa: 1/2/2021
	
	b) Base Empreendimentos e Pavimentações Ltda. - ME - promovida a citação do responsável, na pessoa do Sr. Isailton Moreira Sampaio, conforme delineado adiante:
	Comunicação: Ofício 60004/2020-TCU/Seproc (peça 81) 
Data da Expedição: 20/11/2020
Data da Ciência: 25/11/2020 (peça 83) 
Nome Recebedor: Diego S. Lobo
Observação: Ofício enviado para o endereço do responsável, conforme pesquisa na base de dados no sistema da Receita Federal, custodiada pelo TCU (peça 70) .
Fim do prazo para a defesa: 10/12/2020
	
	17. Conforme Despacho de Conclusão das Comunicações Processuais (peça 100) , as providências inerentes às comunicações processuais foram concluídas.
	18. O responsável Mauro Selmo Oliveira Vieira apresentou as suas alegações de defesa (peças 97-99) , ao passo que, transcorrido o prazo regimental, o representante legal da empresa Base Empreendimentos e Pavimentações Ltda. - ME permaneceu silente, devendo a aludida empresa ser considerada revel, nos termos do art. 12, § 3º, da Lei 8.443/1992.
	Exame técnico
	19. Da validade das notificações:
	20. Preliminarmente, cumpre tecer breves considerações sobre a forma como são realizadas as comunicações processuais no TCU. A esse respeito, destacam-se o art. 179, do Regimento Interno do TCU (Resolução 155, de 4/12/2002) e o art. 4º, inciso III, § 1º, da Resolução TCU 170, de 30 de junho de 2004, in verbis: (...) .
	21. Bem se vê, portanto, que a validade da citação via postal não depende de que o aviso de recebimento seja assinado pelo próprio destinatário da comunicação, o que dispensa, no caso em tela, a entrega do AR em 'mãos próprias'. A exigência da norma é no sentido de o Tribunal verificar se a correspondência foi entregue no endereço correto, residindo aqui a necessidade de certeza inequívoca.
	22. Não é outra a orientação da jurisprudência do TCU, conforme se verifica dos julgados a seguir transcritos:
	23. São válidas as comunicações processuais entregues, mediante carta registrada, no endereço correto do responsável, não havendo necessidade de que o recebimento seja feito por ele próprio (Acórdão 3648/2013-TCU-Segunda Câmara, Relator Min. José Jorge) ;
	24. É prescindível a entrega pessoal das comunicações pelo TCU, razão pela qual não há necessidade de que o aviso de recebimento seja assinado pelo próprio destinatário. Entregandose a correspondência no endereço correto do destinatário, presume-se o recebimento da citação. (Acórdão 1019/2008-TCU-Plenário, Relator Min. Benjamin Zymler) ;
	25. As comunicações do TCU, inclusive as citações, deverão ser realizadas mediante Aviso de Recebimento - AR, via Empresa Brasileira de Correios e Telégrafos, bastando para sua validade que se demonstre que a correspondência foi entregue no endereço correto. (Acórdão 1526/2007-TCU-Plenário, Relator Min. Aroldo Cedraz) .
	26. A validade do critério de comunicação processual do TCU foi referendada pelo Supremo Tribunal Federal, nos termos do julgamento do MS-AgR 25.816/DF, por meio do qual se afirmou a desnecessidade da ciência pessoal do interessado, entendendo-se suficiente a comprovação da entrega do 'AR' no endereço do destinatário:
	27. Ementa: agravo regimental. Mandado de segurança. Desnecessidade de intimação pessoal das decisões do tribunal de contas da união. art. 179 do regimento interno do TCU. Intimação do ato impugnado por carta registrada, iniciado o prazo do art. 18 da lei 1.533/51 da data constante do aviso de recebimento. Decadência reconhecida. Agravo improvido.
	28. O envio de carta registrada com aviso de recebimento está expressamente enumerado entre os meios de comunicação de que dispõe o Tribunal de Contas da União para proceder às suas intimações.
	29. O inciso II do art. 179 do Regimento Interno do TCU é claro ao exigir apenas a comprovação da entrega no endereço do destinatário, bastando o aviso de recebimento simples.
	Da revelia da responsável Base Empreendimentos e Pavimentações Ltda. - ME.
	30. No caso vertente, a citação da empresa responsável, Base Empreendimentos e Pavimentações Ltda. - ME, na figura do seu representante legal, Sr. Isailton Moreira Sampaio (sócio-administrador) se deu em endereço proveniente de pesquisa de endereço realizada pelo TCU na base de dados no sistema da Receita Federal (vide parágrafos acima) . A entrega do ofício citatório nesse endereço ficou comprovada conforme detalhamento a seguir:
	31. Base Empreendimentos e Pavimentações Ltda. - ME, na figura do seu representante legal, Sr. Isailton Moreira Sampaio (sócio-administrador) , Ofício 60004/2021 - Seproc (peça 81) , origem no sistema da Receita Federal, recebido em 25/11/2020 (peça 83) - o AR foi assinado pelo Sr. Diego S. Lobo, no endereço indicado no ofício citatório.
	32. Nos processos do TCU, a revelia não leva à presunção de que seriam verdadeiras todas as imputações levantadas contra os responsáveis, diferentemente do que ocorre no processo civil, em que a revelia do réu opera a presunção da verdade dos fatos narrados pelo autor (Acórdão 1009/2018-TCU-Plenário, Relator Min. Bruno Dantas; 2369/2013-TCU-Plenário, Relator Min. Benjamin Zymler e 2449/2013-TCU-Plenário, Relator Min. Benjamin Zymler) . Dessa forma, a avaliação da responsabilidade do agente não pode prescindir da prova existente no processo ou para ele carreada.
	33. Ao não apresentar sua defesa, o responsável deixou de produzir prova da regular aplicação dos recursos sob sua responsabilidade, em afronta às normas que impõem aos gestores públicos a obrigação legal de, sempre que demandados pelos órgãos de controle, apresentar os documentos que demonstrem a correta utilização das verbas públicas, a exemplo do contido no art. 93 do DecretoLei 200/1967: 'Quem quer que utilize dinheiros públicos terá de justificar seu bom e regular emprego na conformidade das leis, regulamentos e normas emanadas das autoridades administrativas competentes.'
	34. Mesmo as alegações de defesa não sendo apresentadas, considerando o princípio da verdade real que rege esta Corte, procurou-se buscar, em manifestações do responsável na fase interna desta Tomada de Contas Especial, se havia algum argumento que pudesse ser aproveitado a seu favor.
	35. Quando notificada na fase interna (Ofícios às Peças 44 e 46; ARs às Peças 45 e 47) , a empresa não compareceu aos autos para apresentar a sua defesa.
	36. Em se tratando de processo em que a parte interessada não se manifestou acerca das irregularidades imputadas, não há elementos para que se possa efetivamente aferir e reconhecer a ocorrência de boa-fé na conduta do responsável, podendo este Tribunal, desde logo, proferir o julgamento de mérito pela irregularidade das contas, conforme os termos dos §§ 2º e 6º do art. 202 do Regimento Interno do TCU (Acórdão 2064/2011-TCU-Primeira Câmara - relator Min. Ubiratan Aguiar; 6.182/2011-TCU-Primeira Câmara - relator Min. Weder de Oliveira; 4.072/2010-TCU-Primeira Câmara - relator Min. Valmir Campelo; 1.189/2009-TCU-Primeira Câmara - relator Min. Marcos Bemquerer; 731/2008-TCU-Plenário - relator Min. Aroldo Cedraz) .
	37. Diante disso, a empresa responsável, Base Empreendimentos e Pavimentação Ltda. - ME, deve ser considerada revel, nos termos do art. 12, § 3º, da Lei 8.443/1992, com a correspondente condenação ao pagamento do débito apurado.
	Das alegações de defesa apresentadas por Mauro Selmo Oliveira Vieira:
	38. Conforme indicado na instrução inicial, as irregularidades assinaladas na fase interna que deram ensejo à citação do responsável podem ser assim sintetizadas:
	a) a inexecução parcial do objeto do ajuste, conforme consignado no Relatório de Inspeção 18/2013 (peça 28) , teria sido constatada a partir das seguintes ocorrências: (i) na Rua Torre, não foi executada drenagem, somente pavimentação e meio-fio; (ii) na rua Monte a rede pluvial não foi enterrada e foi empregada tubulação de 400 mm no lugar de 600 mm; e (iii) a quantidade de bocas de lobo e poços de visita está a menor que a prevista na planilha orçamentária; e
	b) ausência de comprovação do regular emprego da parcela correspondente aos rendimentos da aplicação financeira, sob o valor de R$ 57.614,77, tendo em vista que, ao fiscalizar a execução física do convênio, conforme o aludido Relatório de Inspeção à peça 28, foi constatada a execução do valor de apenas R$ 554.718,30, de sorte que também não teria sido comprovada a regularidade na aplicação da parcela decorrente dos rendimentos financeiros.
	39. Na sequência, apresenta-se a síntese das alegações de defesa do responsável Mauro Selmo Oliveira Vieira (Peça 97) , acompanhada da correspondente análise técnica sobre cada um dos pontos suscitados pelo responsável:
	a) teria apresentado todas as prestações de contas, como também a comprovação da regular utilização dos recursos financeiros na ampliação das metas, de sorte que todo o recurso teria sido utilizado na viabilização das próprias obras de pavimentação objeto do convênio;
	Análise:
	39.1. A mera apresentação das prestações de contas não implicaria a comprovação da regularidade dos dispêndios realizados com os recursos do convênio, sendo indispensável, para isso, a manifestação favorável à aprovação das contas emitida pelo órgão concedente, o que não ocorrera no caso presente, devendo ser rejeitadas as alegações de defesa do responsável quanto a esse ponto.  
	b) o responsável teria utilizado o saldo de recursos do ajuste e os rendimentos financeiros para a realização de obras não previstas no Plano de Trabalho, sem autorização do Ministério da Integração Nacional, apesar de ter solicitado tal autorização, diante da necessidade de realização de serviços de pavimentação e drenagem em vias que teriam sofrido problemas de alagamentos e destruição em decorrência de fortes chuvas e ao declive do trecho;
	Análise:
	39.2. a execução de serviços não previstos no Plano de Trabalho, sem autorização do órgão concedente, em princípio, poderia traduzir uma possível insubsistência do débito, a partir da constatação de desvio de objeto, e não de finalidade, conforme recorrente jurisprudência do TCU acerca do tema (Acórdão 4066/2020-TCU-Segunda Câmara; 6.809/2021-1ª Câmara, Min. Jorge Oliveira; 1.925/2016-1ª Câmara, Min. José Múcio, entre outros) . 
	39.3. Ocorre, todavia, que o Relatório de Inspeção 18/2013 (Peça 28) assinalou que esses serviços não originalmente previstos teriam sido executados com falhas técnicas construtivas (dimensionamento e padrão construtivo deficientes, além de algumas bocas de lobo não terem sido localizadas) , de sorte que se mostrou de todo pertinente a glosa parcial promovida pelo Ministério da Integração Nacional, devendo ser rejeitadas as alegações de defesa do responsável quanto a esse ponto.
	c) a Caixa Econômica Federal, que fiscalizava o aludido convênio, teria vistoriado e atestado os serviços executados, tendo supostamente aprovado a prestação de contas final do responsável, uma vez que tudo estaria em completo acordo com as obras realizadas;
	Análise:
	39.4. A fiscalização do convênio foi conduzida pelo próprio Ministério da Integração Nacional, conforme comprovam os seguintes documentos: (i) Relatório de Inspeção 18/2013, da Secretaria Nacional de Defesa Civil vinculada ao Ministério da Integração Nacional (Peça 28) ; (ii) Informação Financeira 137/2013, emitida pela Coordenação de Avaliação de Prestação de Contas do Ministério da Integração Nacional (Peça 30) ; (iii) Pareceres 2015_179_AT_DRR_MGC, 2016_061_AT_DRR_MGC e 2017_470_PT_DRR_BFS, 2018_220_PT_DRR_FOBF elaborados pela Secretaria Nacional de Defesa Civil vinculada ao Ministério da Integração Nacional (Peças 32, 34, 41 e 51, respectivamente) ; (iv) Parecer Financeiro 237/2018, emitido pela Divisão de Tomada de Contas Especiais do Ministério da Integração Nacional (Peça 55) ; (v) Nota Técnica 230/2018, emitida pela Divisão de Acompanhamento de Convênios do Ministério da Integração Nacional (Peça 59) ; e (vi) Relatório do Tomador de Contas, emitido pela Divisão de Tomada de Contas Especial do Ministério da Integração Nacional (Peça 65) .
	39.5. Apesar de ter mencionado que a Caixa Econômica teria promovido a fiscalização do convênio, o responsável não acostou aos autos qualquer documentação que pudesse evidenciar a sua afirmação, de sorte que ainda subsiste a glosa parcial promovida pelo órgão concedente, devendo ser rejeitadas as alegações de defesa do responsável quanto a esse ponto.
	d) o responsável teria informado ao Ministério da Integração Nacional que teriam sido atribuídos nomes idênticos para ruas distintas em dois convênios diferentes - por exemplo: Rua D, que existia em ambos os convênios, porém em locais distintos do mesmo bairro - pois se tratava de ruas que ainda não tinham recebido a sua nomeação definitiva, de sorte que não existiria sobreposição de recursos para um mesmo serviço, conforme demonstraria a documentação acostada aos autos;
	Análise: 
	39.6. As irregularidades assinaladas na fase interna dizem respeito à não-execução de serviços previstos no Plano de Trabalho e à execução de serviços com falhas técnicas que resultaram na sua não-aceitação pelo órgão concedente, de sorte que a suscitada sobreposição de serviços não traria qualquer reflexo no valor do débito apurado nos autos, devendo, portanto, ser rejeitadas as alegações de defesa do responsável quanto a esse ponto.
	e) o perfil demasiadamente rochoso do solo no local das obras de drenagem teria dificultado o trabalho e forçado a adoção de medidas que não estariam previstas em contrato, em sintonia com as conclusões alcançadas pelo parecer técnico elaborado pela engenheira civil responsável pela execução das obras, Sra. Ana Lívia de Passos Lima, de sorte que foi necessária a instalação de tubos de concreto com bitola de 400 mm em lugar dos 600 mm inicialmente previstos, de forma semi-enterrada, com caixas coletoras do tipo engole-tudo em substituição às tradicionais bocas de lobo;
	Análise:
	39.7. Conforme já mencionado na análise contida nos itens 39.2 e 39.3, as glosas empreendidas pelo Ministério da Integração Nacional ao analisar a prestação de contas final tiveram natureza técnica, e não apenas financeira, de sorte que as alterações realizadas no Plano de Trabalho sem a autorização do concedente, no caso concreto, ocorreram de forma irregular, devendo ser rejeitadas as alegações de defesa do responsável quanto a este ponto. Conforme parecer técnico (peça 28, p. 2) , foram rejeitados os serviços executados em desacordo com o plano de trabalho, a exemplo do 'engole tudo', o que é possível, lembrando que, segundo o art. 76 da Lei 8.666/1993, 'A Administração rejeitará, no todo ou em parte, obra, serviço ou fornecimento executado em desacordo com o contrato'.  
	f) o aludido parecer técnico, com as mencionadas observações, teria sido previamente encaminhado ao Ministério da Integração Nacional e devidamente aprovado, o que poderia ser comprovado a partir de uma simples consulta ao concedente;
	Análise:
	39.8. A jurisprudência do TCU é pacífica no sentido de que compete ao gestor o ônus de comprovar a regularidade da integral aplicação dos recursos sob sua responsabilidade, por meio de documentação idônea, que demonstre, de forma efetiva e inequívoca, os gastos efetuados e o nexo de causalidade entre as despesas realizadas e os recursos recebidos, em sintonia com o entendimento contido no Acórdão 2708/2017-TCU-Segunda Câmara, de relatoria do Ministro Marcos Bemquerer, 7.231/2016-TCU-1ª Câmara, de relatoria do Ministro Benjamin Zymler, 3.038/2011-TCU-2ª Câmara, de relatoria do Ministro André de Carvalho, e 520/2007-TCU-2ª Câmara, de relatoria do Ministro Aroldo Cedraz, e encontra amparo no art. 93 do Decreto-Lei 200/1967, que assim dispõe: 'Quem quer que utilize dinheiros públicos terá de justificar seu bom e regular emprego na conformidade das leis, regulamentos e normas emanadas das autoridades competentes'.
	39.9. Como o responsável mencionou uma suposta documentação que poderia ser obtida pelo TCU por meio de consulta ao órgão concedente, sem juntá-la aos autos por seus próprios meios, não cabe acolher as suas alegações de defesa quanto a esse ponto.
	g) na Rua Torre e na Rua do Monte, houve a necessidade de utilizar tubulação implantada para que o sistema de drenagem fosse eficiente;
	Análise:
	39.10. Além das razões já indicadas nos itens 39.2, 39.3 e 39.7, necessário se faz registrar que o projeto originalmente aprovado pelo órgão concedente previu a execução de tubulação de 600 mm, porém o responsável decidiu reduzir a bitola da tubulação para 400 mm sem a devida manifestação favorável do Ministério da Integração Nacional quanto a esse ponto, o que corrobora a deficiência técnica na execução do aludido serviço, conforme apurado no Relatório de Inspeção à Peça 28, de sorte que devem ser rejeitadas as alegações de defesa do responsável quanto a esse ponto;
	h) apesar de não haver previsão no Plano de Trabalho, o responsável teria determinado a construção de passeios em todas as vias contempladas no contrato, a fim de garantir a segurança de toda a obra, indo além das metas pactuadas inicialmente, em busca de promover um maior bem-estar aos moradores do município, vez que a ausência dos mencionados passeios resultaria em ineficiência do sistema de drenagem, possivelmente resultando em alagamento das casas da rua em caso de fortes chuvas; e
	Análise:
	39.11. Além de o responsável não ter juntado qualquer documentação técnica ou financeira sobre a construção dos mencionados passeios, cabe assinalar que uma hipotética comprovação futura da efetiva execução desse serviço não aproveitaria ao responsável, pois trata-se de objeto completamente estranho às metas pactuadas no convênio, destacando, ainda, que o relatório fotográfico consignado no Relatório de Inspeção à Peça 28 não apresentou qualquer registro dos mencionados passeios, de sorte que as alegações de defesa do responsável devem ser rejeitadas quanto a esse ponto.  
	i) a eventual espera por um pronunciamento do Ministério da Integração Nacional acerca das alterações feitas no projeto original poderia resultar em um grande atraso na execução das obras, trazendo evidente prejuízo à população local.
	Análise:
	39.12. Essa afirmação não possui qualquer conteúdo técnico ou financeiro, sendo de natureza meramente declaratória, de sorte que as alegações de defesa do responsável devem ser rejeitadas quanto a esse ponto. 
	Prescrição da Pretensão Punitiva
	40. Vale ressaltar que a pretensão punitiva do TCU, conforme Acórdão 1441/2016-TCU-Plenário, Relator Min. Benjamin Zymler, que uniformizou a jurisprudência acerca dessa questão, subordina-se ao prazo geral de prescrição indicado no art. 205 do Código Civil, que é de dez anos, contado da data de ocorrência da irregularidade sancionada, nos termos do art. 189 do Código Civil, sendo este prazo interrompido pelo ato que ordenar a citação, a audiência ou a oitiva do responsável.
	41. No caso em exame, não ocorreu a prescrição, uma vez que o fato gerador da irregularidade sancionada ocorreu em 24/4/2012 (data do último pagamento realizado, conforme fl. 73 da peça 17) .
	Conclusão
	42. Em face da análise promovida na seção 'Exame Técnico', verifica-se que o responsável Mauro Selmo Oliveira Vieira não logrou comprovar a boa e regular aplicação dos recursos federais destinados ao Convênio 998/2009, devendo ser rejeitadas as suas alegações de defesa, ao passo que a empresa Base Empreendimentos e Pavimentações Ltda. - ME, instada a se manifestar, optou pelo silêncio, configurando a sua revelia, nos termos do § 3º, do art. 12, da Lei 8.443/1992. Além disso, inexistem nos autos elementos que demonstrem a boa-fé dos responsáveis ou a ocorrência de outras excludentes de culpabilidade.
	43. Verifica-se também que não houve a prescrição da pretensão punitiva, conforme análise já realizada.
	44. Tendo em vista que não constam dos autos elementos que permitam reconhecer a boa-fé do responsável, sugere-se que suas contas sejam julgadas irregulares, nos termos do art. 202, § 6º, do Regimento Interno do TCU, com a imputação do débito atualizado monetariamente e acrescido de juros de mora, nos termos do art. 202, § 1º do Regimento Interno do TCU, descontado o valor eventualmente recolhido, bem como aplicação da multa prevista no art. 57 da Lei 8.443/1992, c/c o art. 267 do Regimento Interno do TCU.
	45. Por fim, como não houve elementos que pudessem modificar o entendimento acerca das irregularidades em apuração, mantém-se a matriz de responsabilização presente na peça 74.
	Proposta de encaminhamento
	46. Diante do exposto, submetemos os autos à consideração superior, propondo ao Tribunal:
	a) 	considerar revel a empresa Base Empreendimentos e Pavimentações Ltda. - ME, para todos os efeitos, dando-se prosseguimento ao processo, com fulcro no art. 12, § 3º, da Lei 8.443/1992;
	b) 	rejeitar as alegações de defesa apresentadas por Mauro Selmo Oliveira Vieira;
	c)	julgar irregulares, nos termos dos arts. 1º, inciso I, 16, inciso III, alíneas 'b' e 'c', 19 e 23, inciso III, da Lei 8.443/1992, as contas do responsável Mauro Selmo Oliveira Vieira e da empresa Base Empreendimentos e Pavimentações Ltda. - ME, condenando-os solidariamente ao pagamento das importâncias a seguir especificadas, atualizadas monetariamente e acrescidas dos juros de mora, calculadas a partir das datas discriminadas até a data da efetiva quitação do débito, fixando-lhe o prazo de quinze dias, para que comprove, perante o Tribunal, o recolhimento das referidas quantias aos cofres do Tesouro Nacional, nos termos do art. 23, inciso III, alínea 'a', da Lei 8.443/1992, c/c o art. 214, inciso III, alínea 'a', do Regimento Interno do TCU:
	Data de ocorrência
	Valor histórico (R$) 
	Tipo da parcela

	24/4/2012
	58.811,41
	Débito

	24/4/2012
	57.614,77
	Débito

	Valor atualizado do débito (com juros) em 26/10/2020: R$ 192.576,86.
	d) 	aplicar, individualmente, aos responsáveis Mauro Selmo Oliveira Vieira e à empresa Base Empreendimentos e Pavimentações Ltda. - ME a multa prevista no art. 57 da Lei 8.443/1992, c/c o art. 267 do Regimento Interno do TCU, fixando-lhes o prazo de quinze dias, a contar da notificação, para que comprovem, perante o Tribunal (art. 214, III, alínea 'a', do Regimento Interno do TCU) , o recolhimento da dívida aos cofres do Tesouro Nacional, atualizada monetariamente desde a data do acórdão proferido por este Tribunal até a data do efetivo recolhimento, se paga após o vencimento, na forma da legislação em vigor;
	e)	autorizar, desde logo, a cobrança judicial das dívidas, caso não atendidas as notificações, na forma do disposto no art. 28, inciso II, da Lei 8.443/1992;
	f) 	autorizar também, desde logo, se requerido, com fundamento no art. 26, da Lei 8.443/1992, c/c o art. 217, §§ 1º e 2º, do Regimento Interno do TCU, o parcelamento da (s) dívida (s) em até 36 parcelas, incidindo, sobre cada parcela, corrigida monetariamente, os correspondentes acréscimos legais, fixando-lhes o prazo de quinze dias, a contar do recebimento da notificação, para comprovarem, perante o Tribunal, o recolhimento da primeira parcela, e de trinta dias, a contar da parcela anterior, para comprovarem os recolhimentos das demais parcelas, devendo incidir, sobre cada valor mensal, atualizado monetariamente, os juros de mora devidos, no caso do débito, na forma prevista na legislação em vigor, alertando os responsáveis de que a falta de comprovação do recolhimento de qualquer parcela importará o vencimento antecipado do saldo devedor, nos termos do § 2º do art. 217 do Regimento Interno deste Tribunal;
	g) 	enviar cópia do acórdão que for prolatado à Procuradoria da República no Estado da Bahia, nos termos do § 3º do art. 16 da Lei 8.443/1992, c/c o § 7º do art. 209 do Regimento Interno do TCU, para adoção das medidas cabíveis; e
	h) 	enviar cópia do acórdão que for proferido ao Ministério da Integração Nacional/Gabinete do Ministro e aos responsáveis, para ciência;
	i) 	informar à Procuradoria da República no Estado da Bahia, ao Ministério da Integração Nacional/Gabinete do Ministro e aos responsáveis que a deliberação, acompanhada do relatório e do voto que a fundamentarem, estará disponível para consulta no endereço www.tcu.gov.br/acordaos, além de esclarecer que, caso requerido, o TCU poderá fornecer sem custos as correspondentes cópias, de forma impressa; e
	j) 	informar à Procuradoria da República no Estado da Bahia que, nos termos do parágrafo único do art. 62 da ResoluçãoTCU 259/2014, os procuradores e membros do Ministério Público credenciados nesta Corte podem acessar os presentes autos de forma eletrônica e automática, ressalvados apenas os casos de eventuais peças classificadas como sigilosas, as quais requerem solicitação formal."
3.	Enfim, por intermédio do Exmo. Sr. Procurador Júlio Marcelo de Oliveira, o MPTCU manifestou a sua concordância em relação à referida proposta da unidade técnica, tendo consignado o seu parecer à Peça 104 nos seguintes termos:
	" (...) O Ministério Público de Contas concorda com a análise de mérito promovida pela Secretaria de Controle Externo de Tomada de Contas Especial, que confirma o débito pela inexecução parcial da obra (R$ 58.811,41) e o débito pela utilização indevida dos rendimentos financeiros do convênio em metas não aprovadas (R$ 57.614,77) , e, com isso, anui integralmente à proposta de encaminhamento feita pela Secex-TCE. A despeito disso, o MP de Contas passa a tecer considerações adicionais de modo a contribuir com o deslinde da questão.
	Especificamente quanto ao débito referente à meta física da obra (execução parcial, R$ 58.811,41 na data-base 24/4/2012) , comprovado pelo descompasso entre a medição e os pagamentos realizados pelo ex-prefeito de Anguera/BA à empresa Base Empreendimentos e Pavimentações Ltda. - ME, o MP de Contas registra que a análise promovida pela unidade técnica do TCU não merece reparo, uma vez que confirmou a discrepância entre os serviços de drenagem projetados e os serviços executados, bem como corroborou os problemas técnicos (engenharia) na obra, com suporte no relatório de inspeção do concedente, datado de 5/6/2013 (peça 28, peça 75, p. 3 e peça 101, p.11) .
	Quanto a outra parcela do débito, decorrente da utilização não aprovada dos recursos (rendimento financeiro) da conta do convênio (R$ 57.614,77 na data-base 24/4/2012) na obra, o MP de Contas ressalta que a unidade técnica enfrentou os elementos de defesa trazidos ao processo à luz da jurisprudência do Tribunal, especialmente quanto a inaplicabilidade dos precedentes jurisprudenciais do TCU que autorizariam a utilização de recursos dessa natureza na obra, conforme se verifica nesse trecho da instrução técnica (peça 101, p.9-10) :
	'a) o responsável teria utilizado o saldo de recursos do ajuste e os rendimentos financeiros para a realização de obras não previstas no Plano de Trabalho, sem autorização do Ministério da Integração Nacional, apesar de ter solicitado tal autorização, diante da necessidade de realização de serviços de pavimentação e drenagem em vias que teriam sofrido problemas de alagamentos e destruição em decorrência de fortes chuvas e ao declive do trecho;
	Análise:
	39.2. a execução de serviços não previstos no Plano de Trabalho, sem autorização do órgão concedente, em princípio, poderia traduzir uma possível insubsistência do débito, a partir da constatação de desvio de objeto, e não de finalidade, conforme recorrente jurisprudência do TCU acerca do tema (Acórdão 4066/2020-TCU-Segunda Câmara; 6.809/2021-1ª Câmara, Min. Jorge Oliveira; 1.925/2016-1ª Câmara, Min. José Múcio, entre outros) . 
	39.3. Ocorre, todavia, que o Relatório de Inspeção 18/2013 (Peça 28) assinalou que esses serviços não originalmente previstos teriam sido executados com falhas técnicas construtivas (dimensionamento e padrão construtivo deficientes, além de algumas bocas de lobo não terem sido localizadas) , de sorte que se mostrou de todo pertinente a glosa parcial promovida pelo Ministério da Integração Nacional, devendo ser rejeitadas as alegações de defesa do responsável quanto a esse ponto.' (grifou-se) 
	Dessa forma, o MP de Contas destaca que a execução de obra contendo falhas técnicas construtivas não autoriza a elisão dessa parcela de débito (peça 28, p.2, peça 55) .
	Por fim, verificou-se, em sede de análise das alegações de defesa, que o ex-prefeito de Anguera/BA, Sr. Mauro Selmo Oliveira Vieira (gestão 2009/2012) , não logrou êxito em modificar o entendimento acerca das irregularidades que deram ensejo à sua citação: 'autorizar pagamentos por serviços não executados e/ou executados em desacordo com o aprovado...') .
	Especificamente em relação à citação da empresa Base Empreendimentos e Pavimentações Ltda. - ME, na condição de contratada, registre-se que foi devidamente efetuada, como comprova o aviso de recebimento (AR) à peça 83, assinado no endereço indicado no ofício citatório (peça 81) .
	Desse modo, inexistente nos autos comprovação da boa e regular aplicação dos recursos, não resta alternativa senão dar seguimento ao processo proferindo-se, consequentemente, o julgamento pela irregularidade das contas dos responsáveis. 
	Ante o exposto, manifesta-se o Ministério Público de Contas de acordo com a proposta de mérito feita em pareceres uniformes pela Secex-TCE (peças 101-103) ."
É o Relatório.

Targino Machado Pedreira Neto (OAB-BA 26.199), representando Mauro Selmo Oliveira Vieira.

Procurador Júlio Marcelo de Oliveira.

TOMADA DE CONTAS ESPECIAL. ENTÃO MINISTÉRIO DA INTEGRAÇÃO NACIONAL. CONVÊNIO. NÃO COMPROVAÇÃO DA BOA E REGULAR APLICAÇÃO DOS RECURSOS FEDERAIS REPASSADOS. CITAÇÃO. REVELIA DE UM RESPONSÁVEL. REJEIÇÃO DAS ALEGAÇÕES DE DEFESA DO ENTÃO GESTOR MUNICIPAL. CONTAS IRREGULARES. DÉBITO. MULTA. COMUNICAÇÃO.

TOMADA DE CONTAS ESPECIAL (TCE)

Secretaria de Controle Externo de Tomada de Contas Especial (Secex-TCE).

Trata-se de tomada de contas especial instaurada pelo então Ministério da Integração Nacional em desfavor de Mauro Selmo Oliveira Vieira como então prefeito de Anguera - BA (gestão: 2009-2012) , além da Base Empreendimentos e Pavimentações Ltda. - ME como empresa contratada, diante da não comprovação da regular aplicação dos recursos federais repassados por meio do Convênio n.º 998/2009 destinado à execução da drenagem urbana de águas pluviais, com os itens de serviço complementares em pavimentação de paralelepípedo e contenção de ruas, no aludido município sob o valor original de R$ 615.000,00 pelo aporte de R$ 600.000,00 em recursos federais e R$ 15.000,00 em recursos da contrapartida, tendo a vigência do ajuste sido estipulada para o período de 12/1/2010 a 5/1/2012.
2.	Como visto, a partir do Relatório de TCE n.º 6/2019 (Peça 65) , o tomador de contas assinalou a responsabilidade em desfavor de Mauro Selmo Oliveira Vieira, além da Base Empreendimentos e Pavimentações Ltda. - ME, pelo dano ao erário sob o valor original de R$ 117.857,59 diante da parcial inexecução do objeto pactuado e diante, ainda, da realização de despesas em itens não permitidos ou incompatíveis com o plano de trabalho.
3.	De todo modo, no âmbito do TCU, a Secex-TCE passou a promover a citação solidária dos aludidos responsáveis para apresentarem as suas defesas ou recolherem o correspondente débito em face dos seguintes aspectos: (i) inexecução parcial do objeto pactuado sob o valor original de R$ 58.811,41, em conformidade com o Relatório de Inspeção 18/2013 (Peça 28) , tendo a unidade técnica ressaltado que esse valor já englobaria a parcela do débito indicada pelo tomador de contas sob o valor de R$ 1.431,41; e (ii) ausência de comprovação do regular emprego da parcela correspondente aos rendimentos da aplicação financeira sob o valor original de R$ 57.614,77.
4.	A despeito da regular citação, a Base Empreendimentos e Pavimentações Ltda. - ME não apresentou a sua defesa, nem efetuou, tampouco, o recolhimento do débito, passando à condição de revel perante o TCU, nos termos do art. 12, § 3º, da Lei n.º 8.443, de 1992.
5.	Contudo, após a regular notificação, Mauro Selmo Oliveira Vieira apresentou a respectiva defesa à Peça 97, tendo apresentado, em síntese, as seguintes alegações: (i) as prestações de contas teriam comprovado a regular utilização dos recursos no objeto pactuado; (ii) o saldo remanescente do ajuste e os rendimentos financeiros teriam sido utilizados nas obras não previstas no plano de trabalho em face da urgência na realização dos itens de serviço em pavimentação e drenagem; (iii) a Caixa, como fiscalizadora do aludido convênio, teria aprovado a prestação de contas final do ajuste; (iv) não existiria a sobreposição de recursos para o mesmo serviço, pois trataria de nomes idênticos para ruas distintas em dois convênios diferentes; (v) o solo demasiadamente rochoso no local das obras de drenagem teria dificultado o trabalho e forçado a adoção de medidas não previstas em contrato, como a instalação de tubos de concreto com 400 mm no lugar dos 600 mm inicialmente previstos, tendo o parecer técnico com as devidas observações sido previamente encaminhado e devidamente aprovado, e isso seria comprovado a partir da simples consulta ao concedente; (vi) teria surgido a necessidade de utilizar a tubulação implantada para o sistema de drenagem ser eficiente nas ruas Torre e do Monte; (vii) a construção de passeios públicos em todas as vias contempladas no contrato, sem a previsão no plano de trabalho, teria ocorrido para garantir a segurança de toda a obra; e (viii) a eventual espera pelo pronunciamento do então Ministério da Integração Nacional sobre as alterações feitas no projeto original poderia resultar em grande atraso na execução das obras, resultando no suposto prejuízo à população local. 
6.	De toda sorte, após a análise final do feito (Peças 101 a 103) , a Secex-TCE pugnou pela irregularidade das contas de Mauro Selmo Oliveira Vieira, além da Base Empreendimentos e Pavimentações Ltda. - ME, para condená-los solidariamente ao pagamento do correspondente débito e lhes aplicar a subsequente multa legal; tendo o Parquet especial anuído a essa proposta (Peça 104) .
7.	O TCU pode incorporar o parecer da unidade técnica a estas razões de decidir.
8.	Eis que, na presente TCE, o então gestor municipal não teria conseguido afastar as irregularidades pela parcial execução do objeto pactuado, sem o subsequente aproveitamento de toda a parcela executada do empreendimento em prol da comunidade local, não podendo ser acolhida a mera justificativa de que as prestações de contas teriam comprovado a regular utilização dos recursos financeiros nas obras, já que o próprio concedente não teria aprovado integralmente a execução física do objeto pactuado, tendo, após as infrutíferas diligências e notificações para o saneamento das irregularidades, sido instaurado o presente processo de tomada de contas especial.
9.	A unidade técnica assinalou que o gestor não teria apresentado qualquer documento que pudesse evidenciar que a Caixa tivesse promovido a fiscalização do convênio, já que essa tarefa teria sido conduzida pelo próprio órgão concedente, como comprovariam os documentos acostados ao processo de TCE.
10.	Ao discorrer sobre a execução dos itens de serviço não previstos no plano de trabalho, sem a autorização do órgão concedente, a SecexTCE destacou que o Relatório de Inspeção nº 18/2013 (Peça 28) teria indicado que esses itens de serviço não originalmente previstos teriam sido executados com falhas técnicas construtivas (dimensionamento e padrão construtivo deficientes, além de algumas bocas de lobo não terem sido localizadas) , subsistindo a razoabilidade na parcial glosa promovida pelo então Ministério da Integração Nacional.
11.	De outra sorte, a mera alegação de inexistência da suposta sobreposição dos itens de serviço não serviria para afastar as falhas detectadas, até porque o órgão concedente teria indicado, na presente TCE, a subsistência de irregularidades pela parcial inexecução do objeto pactuado, além da execução de itens de serviço com falhas técnicas e da utilização de recursos financeiros em ampliação das metas não aprovadas pela área técnica.
12. 	Ao discorrer, por seu turno, sobre a instalação de tubos de concreto em desacordo com o inicialmente previsto em contrato, a Secex-TCE assinalou que as glosas na prestação de contas final tiveram a natureza técnica, e não apenas financeira, de sorte que as alterações realizadas no plano de trabalho, sem a autorização do concedente, figurariam como irregularidades, em conformidade com o Parecer Técnico à Peça 28 (p. 2) , sem prejuízo de destacar que o art. 76 da vigente Lei n.º 8.666, de 1993, estabelece que: "A Administração rejeitará, no todo ou em parte, obra, serviço ou fornecimento executado em desacordo com o contrato".  
13.	Por outro ângulo, sobre alegada construção de passeios públicos sem a previsão no plano de trabalho, a unidade instrutora evidenciou que o responsável não teria apresentado qualquer documentação técnica ou financeira sobre essa alegação, além de assinalar que essa suposta obra seria completamente estranha às metas pactuadas no aludido convênio, destacando, ainda, que o acervo fotográfico consignado no Relatório de Inspeção, à Peça 28, não teria apresentado qualquer registro dos aludidos passeios públicos nas vias contempladas no plano de trabalho.
14.	De igual sorte, a mera alegação de eventual atraso na execução das obras, esperando pelo pronunciamento do órgão concedente sobre as alterações feitas no projeto original, não contaria com qualquer embasamento técnico ou financeiro, pois figuraria como narrativa meramente declaratória.  
15. 	Bem se sabe, aliás, que, em sintonia, entre outros, com os Acórdãos 3.898/2019, 4.997/2019, 3.995/2020 e 4.002/2020, da 2ª Câmara, a jurisprudência do TCU estaria firmada no sentido da pessoal responsabilidade do gestor pela comprovação da boa e regular aplicação dos recursos captados sob a custódia do poder público federal, submetendo todo aquele que arrecada, utiliza ou gerencia esses recursos públicos ao dever de demonstrar o correto emprego dos correspondentes valores, nos termos dos arts. 70, parágrafo único, e 37, caput, da Constituição de 1988 e do art. 93 do Decreto-Lei n.º 200, de 1967, sem prejuízo de, por analogia à Súmula n.º 286 do TCU, a pessoa jurídica de direito privado também responder como destinatária dos recursos captados, em solidariedade com os seus administradores, pelo dano causado ao erário em face da ausência de efetiva comprovação sobre a execução do objeto pactuado e a boa aplicação dos recursos públicos, nos termos do art. 16, § 2º, "b", da Lei n.º 8.443, de 1992.
16.	Por esse prisma, em função da ausência de elementos capazes de demonstrar a boa e regular aplicação dos recursos federais, para além da ausência de evidenciação do nexo causal entre os recursos federais aportados e os supostos dispêndios incorridos no âmbito do referido Convênio n.º 998/2009, ante a parcial inexecução do objeto pactuado sem aproveitamento útil em prol da população local, restou configurada a ofensa não só às regras legais, mas também aos princípios basilares da administração pública, já que, ao final e ao cabo, os responsáveis deixaram de prestar a devida satisfação à sociedade sobre o efetivo emprego dos recursos públicos postos à sua disposição, e, desse modo, restaria confirmada a presunção legal de dano ao erário em face do eventual desvio ou desperdício dos respectivos recursos federais, restando por aí adequada a proposta da unidade técnica e do MPTCU no sentido da irregularidade das contas dos responsáveis para a subsequente condenação em débito e em multa.
17.	Não subsistiria, enfim, a eventual prescrição da pretensão punitiva do TCU, já que, nos termos do Acórdão 1441/2016-TCU-Plenário, não teria ocorrido o transcurso superior a dez anos entre a ordem para a citação no âmbito do TCU, em 30/10/2020 (Peça 77) , e a data fatal para a prestação de contas final do aludido convênio, em 4/2/2012.
18.	Eis que, por meio do aludido Acórdão 1.441/2016 proferido na Sessão Extraordinária de 8/6/2016, o Plenário do TCU firmou o seu entendimento no sentido de que a prescrição da pretensão punitiva deve seguir a regra geral do prazo decenal, contado a partir do fato, em linha com o art. 205 do Código Civil brasileiro, interrompendo a contagem do aludido prazo com a ordem de citação, nos termos do art. 240, caput, da Lei n.º 13.105 (Código Processual Civil) , de 2015.
19. 	Sem prejuízo, no entanto, do respeito a esse entendimento do Tribunal, deve ser reiterada a minha ressalva já registrada em vários outros julgados do TCU no sentido de que, na ausência de lei específica, o TCU não deveria aplicar qualquer prazo prescricional sobre a referida pretensão punitiva ou, então, na pior das hipóteses, o Tribunal deveria aplicar a regra prescricional fixada pela Lei n.º 9.873, de 1999, não só porque ela trata diretamente de prescrição no âmbito do direito administrativo sancionador, mas também porque, entre outras medidas, a aludida lei manda aplicar o prazo prescricional penal, quando a infração administrativa também configure crime, além de determinar expressamente que, diante do ilícito continuado ou permanente, a contagem do prazo deve iniciar no dia da cessação do aludido ilícito.
20.	A despeito, então, de registrar essa minha posição pessoal, o TCU deve promover a aplicação da multa legal em desfavor dos aludidos responsáveis a partir do entendimento fixado pelo aludido Acórdão 1441/2016-TCU-Plenário, até porque também subsistiria a eventual ausência de prescrição da pretensão punitiva do TCU a partir da aplicação da referida Lei n.º 9.873, de 1999, ante a incidência das diversas causas interruptivas. 
21.	Contudo, como a malsinada irregularidade configuraria a eventual conduta dolosa no sentido de efetivamente facilitar, permitir ou concorrer para que pessoa física ou jurídica privada incorpore ou utilize, de forma indevida, rendas, verbas ou valores integrantes do acervo patrimonial da administração pública, sem a observância das formalidades legais ou regulamentares aplicáveis, resultando no eventual ilícito doloso de improbidade administrativa causador do aludido prejuízo ao erário, nos termos, por exemplo, do art. 10, I e II, da Lei n.º 8.429, de 1992, com a alteração promovida pela Lei n.º 14.230, de 2021, a eventual prescrição da ação de ressarcimento ao erário também não subsistiria, estando esse entendimento em plena consonância com a jurisprudência fixada pelo STF no bojo do RE 852.475-SP, com o trânsito em julgado a partir de 6/12/2019, diante da Tese de Repercussão Geral n.º 897 no sentido de que "São imprescritíveis as ações de ressarcimento ao erário fundadas na prática de ato doloso tipificado na Lei de Improbidade Administrativa".  
22.	O TCU deve julgar irregulares, portanto, as contas de Mauro Selmo Oliveira Vieira, além da Base Empreendimentos e Pavimentações Ltda. - ME, para condená-los, solidariamente, ao pagamento do anunciado débito, sem prejuízo de lhes aplicar a multa fixada pelo art. 57 da Lei n.º 8.443, de 1992.
Ante o exposto, pugno pela prolação do Acórdão ora submetido a este Colegiado.
TCU, Sala das Sessões, em 25 de janeiro de 2022.
Ministro-Substituto ANDRÉ LUÍS DE CARVALHO 
Relator